臺灣高雄地方法院刑事判決　　　　　　　　　　　　　　九十年度訴字第六二七號
　　公　訴　人　臺灣高雄地方法院檢察署檢察官
　　被　　　告　丙○○
　　　　　　　　庚○○
　　　　　　　　丁○○
　　共　　　同
　　選任辯護人　賴鴻鳴律師
　　　　　　　　黃俊達律師
　　　　　　　　莊信泰律師
右列被告因偽造文書等案件，經檢察官提起公訴（八十九年度偵字第六七七五號），
本院判決如左：
    主  文
丙○○、庚○○共同連續意圖為自己不法之所有，以詐術使人將本人之物交付，各處
有期徒刑壹年。
丁○○無罪。
    事  實
一、丙○○、庚○○係夫妻關係，推由庚○○出名擔任會首，於民國八十五年農曆六
    月十日與八十六年農曆四月二日，在高雄縣茄萣鄉○○路○段一二三巷二八號住
    處，分別邀集丑○○○、戊○○、己○○○、壬○○○、乙○○、癸○○等人參
    加其所召集如附表一所示之二組互助會，每會會金均為新台幣（下同）五千元，
    採內標方式開會【二會情形詳如附表一】。詎丙○○、庚○○於起會後因經濟情
    況轉差，竟共同基於意圖為自己不法所有之概括犯意聯絡，自各會起會之日起至
    八十八年農曆十月二十七日間之不詳日期，利用各會開會時會員未全部到場之機
    會，連續由庚○○在上址冒用不詳活會會員之名義填寫不詳投標金額之標單（僅
    載金額，未載姓名，非私文書或以文書論之私文書）參與競標，而向與會之活會
    會員（被冒標者除外）詐稱係其所冒用之上開各會員得標，並另向被冒標者謊稱
    係他人得標；至於各會起會後約一年餘，標會方式則改為由庚○○於每次開會前
    事先準備與會員人數相同數量之紙片供到場會員抽取，僅其中一張紙上有畫圈做
    記號，由抽得畫有圓圈者以事先議定之一千元得標（即活會會員需付款四千元）
    ，庚○○亦利用會員未全部到場之機會，佯稱係受未到場會員之託代抽而抽取得
    標，再另向被冒標者謊稱係他人得標。丙○○、庚○○利用上揭方式施用詐術，
    使不知情之被冒標者及其餘活會會員均陷於錯誤，而如數依例交付其各次會款【
    因冒標時間、金額均不詳，故確切金額已無法計算】，足以生損害於丑○○○、
    戊○○、己○○○、壬○○○、乙○○、癸○○及各會其他活會會員。迨於八十
    八年農曆十月二十七日，系爭二組互助會均無故停標，丑○○○等人向庚○○催
    討會款無著，庚○○又拒絕提出各組互助會之死會名單供其等活會會員收取會款
    以抵償已繳交之會款，丑○○○等人始知上情。
二、案經丑○○○、戊○○、己○○○、壬○○○、乙○○、癸○○等人訴由臺灣高
    雄地方法院檢察署檢察官偵查起訴。
    理  由
壹、有罪部分：
一、訊據被告庚○○、丙○○固供承庚○○有於右揭時地由擔任會首召集附表一所示
    互助會之事實，惟均矢口否認涉有詐欺犯行，被告庚○○辯稱：附表一所示二組
    互助會均是由我一個人召集、負責，我先生丙○○並未參與或負責，我召集互助
    會已經有十幾年了，這次起會後，是因為景氣不好，且我跟別人的會又被倒會，
    導致經濟狀況不佳，但我還是繼續正常經營互助會，並無冒標他人會款云云；被
    告丙○○辯稱：我有參加一會或二會，但各會開會時均由被告庚○○負責，開標
    時我都不在場，就算我在家我也不管，互助會的事我都不知道，我是從事捕魚工
    作，只有一次因庚○○生病住院時，我去幫她收過一次會錢云云。經查：
（一）右揭事實業據告訴人丑○○○、戊○○、己○○○、壬○○○、乙○○、癸○○指訴明確，並有附表一所示二組互助會之會單二紙在卷可憑。
（二）查被告丙○○、庚○○為夫妻關係並實際共同生活，為其二人所供承在卷，則
      以其二人間之親密關係，對彼此及家庭之財務狀況應知之甚詳，而觀諸系爭互
      助會之會單，丙○○以其名義分別參加附表一編號一、編號二者各一會（詳參
      卷內會單），而被告丙○○亦自承有參加系爭互助會之情，足認被告丙○○對
      於各互助會之召會、開會、止會過程均完全明瞭，其辯稱：互助會的事均未參
      與且不知情云云，自不足採信。再者，被告庚○○於右揭時地冒標之期間非短
      、次數極多（詳後述），佐以告訴人丑○○○、己○○○、壬○○○等均一致
      指訴：被告丙○○於多次開標時均有在場或主持，並曾陸續向我們收過會款等
      語，證人薛王月娥亦證稱：丙○○向我收過會錢等語（見本院九十一年四月九
      日審判筆錄），而被告丙○○、庚○○復均無法合理說明其等所收取互助會款
      之流向，益足證其二人確有共同分擔召集各該互助會會務及冒標詐取會款之犯
      行。被告丙○○辯稱：對冒標互助會詐欺之事均不知情云云，不足採信。至被
      告丙○○雖提出其漁船船員手冊一份為憑，然觀諸其上所載受僱期間【
      86.03.13至86.04.23，88.10.25至89.02.29，89.03.03至89.03.13，89.04.10
      至89.04.13】，除其中一次為四個月以外，其餘三次分別為三日、十日、十日
      ，又被告丙○○復自承：於八十三年間買房子之後，就沒有再補魚，改成做生
      意等情（見本院九十年五月八日審判筆錄），從而尚難因而即認被告丙○○未
      參與開會。況依前所述，被告丙○○、庚○○之間既具有共同冒標、起會詐取
      會款之犯意聯絡，本不以被告丙○○親自參與冒標或邀集他人入會為必要，從
      而被告丙○○辯稱：從事捕魚而未參與互助會會務云云，亦不足採信。
（三）附表一所示二組互助會，分別係於八十五年農曆六月十日、農曆八十六年四月
      二日起會，原應分別於八十八年十一月二十五日、八十九年六月十六日止會，
      雖嗣於八十八年十月二十七日止會，惟起會之初被告收、付會款情形均正常等
      情，為被告及告訴人等所均不否認，則前開互助會均已正常經營至少一年以上
      ，從而難認被告於此二會起會之初即有詐欺犯意，合先敘明。
（四）依被告所提出附表一各會於止會時仍為活會之會員名單以觀（見九十年十二月
      十二日陳報狀），以最有利於被告之情形即每位會員僅餘一活會計算，編號一
      、二互助會之活會數分別為十七會【記載十九會，然扣除應辛○○（會單載為
      「阿平」）、子○○（會單載為「和清」）二人後，應為十七會，詳後述】、
      二十五會，然於八十八年農曆十月二十七日止會時，依各會總會數計算之結果
      ，該二組互助會實際上應各僅餘二會、十六會，準此推算，可知被告就此二組
      互助會至少分別有冒標十五會、九會之犯行，被告庚○○辯稱：未冒標云云，
      自不足採信。
（五）證人辛○○證稱：我參加附表一編號一之互助會，庚○○事前有說要向我借會
      ，我同意她幫我標，聽說標了有三十幾萬元，標到會錢直接借給她，她說我以
      後不用再繳會錢，後來八十九、九十年間，庚○○陸續把部分的錢還給我，但
      尚未還清等語（見本院九十一年一月二十九日訊問筆錄），另證人子○○證稱
      ：附表一編號一我共跟三會，均已死會等語（見本院九十一年六月六日審判筆
      錄），按證人辛○○、子○○與被告庚○○均無特殊親誼關係，衡情當無故為
      袒護被告證詞之理，應認其等證詞堪予採信，是以被告庚○○自行提出之附表
      一編號一活會會員名單上現係誤列辛○○、子○○二人，應予敘明。
（六）被告庚○○自承：附表一編號一、二之互助會，我以「保得」、「美英」、「
      盈宏」，「盈宏」、「盈志」、「儀炫」、「保得」、「美鶯」之家人及自己
      名義，分別參加三會、五會，這些會於各會止會之前均已得標等語（見本院九
      十一年七月三十日審判筆錄），並有該二會之會單各一紙在卷可佐，堪信為真
      實。按被告庚○○於陸續標得上述互助會後，每月需負擔八會之死會會款，再
      加上前述起會後其冒用他人名義標得之會數，其每月需負擔數十萬甚至逾百萬
      元之會款，然以被告庚○○所供承：平日有賣魚，也有幫人賣化妝品，八十五
      年時，每月賺有四、五萬元，到了八十八年左右，因為很多人沒繳會錢，還有
      我跟別人的會被倒會，所以到八十八年我開始打臨工，每月收入約一萬五千元
      等語，與其夫即被告丙○○所供陳：我本身從事捕魚與其他兼業，我在八十三
      年買房子，之後才沒再補魚，改成做生意，月入十幾萬元，在捕魚時每月收入
      不固定，有時一、二萬元、有時十幾萬元等情以觀，足認於附表一所示互助會
      期間，被告庚○○、丙○○二人之收入實已不足支應上述龐大之會款，佐以被
      告庚○○、丙○○自偵查至本院審理中，均無法明確指出其於各會中標得歷次
      會款之流向、用途，益足證其等具有不法所有之詐欺意圖。被告庚○○空言辯
      稱：無詐欺意思云云，自難採信為真。
綜上所述，本案事證明確，被告庚○○、丙○○之犯行均洵堪認定。
二、核被告丙○○、庚○○所為，均係犯刑法第三百三十九條第一項之詐欺取財罪。
    其等間就上開犯行，有犯意聯絡及行為分擔，為共同正犯。被告等先後多次於附
    表一所示期間內冒標及於召集附表二互助會後標取會款之詐欺取財犯行，均時間
    相近，觸犯構成要件相同之罪名，顯係基於概括犯意反覆為之，為連續犯，應論
    以一罪，並加重其刑。被告等各次冒標行為，同時致多數活會會員（含被冒標者
    ）陷於錯誤，而詐取會款，係以一行為觸犯數同種詐欺取財罪名，應依想像競合
    犯之規定，從一重處斷。審酌被告二人貪圖不法利益，利用互助會間會員與會首
    之信賴關係，詐取會款共計高達數百萬元，所得金額不菲，致告訴人受有鉅額損
    害，且犯後猶飾詞狡辯，未見悔過認錯之具體表現，及事後迄未與告訴人等達成
    民事和解而賠償損害等一切情狀，分別量處如主文所示之刑，以資懲儆。
三、公訴意旨另認：被告庚○○、丙○○復承前開不法所有之概括犯意聯絡，另於八
    十七年間之農曆三月十二日及同年農曆九月三日，由被告庚○○擔任會首，在上
    址邀集告訴人等參加其如附表二所示之二組互助會，並連續於不詳時間連續冒用
    不詳會員名義以標取會款，且其等於冒標附表一、附表二所示各組互助會時，均
    有偽造不詳互助會員標單之行為，因認被告庚○○、丙○○另涉有刑法第二百十
    六條、第二百二十條、第二百十條之行使偽造（準）私文書罪嫌云云。按（一）
    犯罪事實應依證據認定之，無證據不得推定其犯罪事實，又不能證明被告犯罪者
    ，應諭知無罪之判決，刑事訴訟法第一百五十四條、第三百零一條第一項分別定
    有明文；另按，刑事被告在被判罪確定之前，應被推定為無罪及被告並無自證無
    罪之義務，均為刑事訴訟之基本原則，是以被告否認犯罪所持之辯解，縱無可取
    ，仍不得因此資以為反證其犯罪之論據（見最高法院八十七年度台上字第三四七
    一號判決）。又認定犯罪事實所憑之證據，雖不以直接證據為限，間接證據亦包
    括在內，然而無論直接或間接證據，其為訴訟上之證明，須於通常一般之人均不
    致有所懷疑，而得確信為真實之程度者，始得據為有罪之認定，倘其證明尚未達
    到此一程度，而有合理之懷疑存在而無從使事實審法院得有罪之確信時，即應由
    法院為諭知被告無罪之判決（見最高法院七十六年台上字第四九八六號判例）；
    （二）如「未書寫標單」或「在標單上未寫被冒標人之姓名而只寫投標之標金利
    息」，並不構成行使偽造私文書或行使偽造準私文書之罪責（參照台灣高等法院
    八十八年上訴字第一六０五號判決內容）。訊據被告庚○○、丙○○亦供承庚○○有召集附表二互助會之事實，然均堅決否認涉有此部分犯行，被告庚○○辯稱
    ：並未冒標附表二所示之二組互助會，且各互助會開會投標時之標單，並不需要
    寫名字等語。經查：
（一）告訴人等均指稱：在各會開會期間並不知道被告有冒標，是於被告止會後才知
      道，實際上並不知道被告究竟冒標何人的會等語，而告訴人戊○○、癸○○均
      陳稱：曾於附表二編號一互助會中標得會款等語，證人甲○○亦證稱：參加附
      表二編號二之互助會一會，已標得會款等語（見本院九十一年六月二十日審判
      筆錄），可知附表二所示之兩組互助會，除被告之外確仍有他人實際得標，參
      以附表二所示兩組互助會於起會後，仍正常經營達一年餘，從而尚難僅因被告
      中途止會即遽認其有冒標之犯行。此外，復查無其他積極證據足證被告丙○○
      、庚○○有冒標附表二所示兩組互助會之犯行，是此部分犯罪事實即屬無從證
      明。
（二）又查，告訴人等均指稱：起會之後一段期間，便改以抽籤方式標會，由被告庚○○做籤，由抽到籤上有畫圈的人得標等語（見本院九十一年五月二日審判筆
      錄），則以此方式投標自無行使偽造私文書犯行可言，又告訴人壬○○○並指
      稱：互助會一開始還有寫標單時，標單上寫金額即可等語（見本院九十一年六
      月六日審判筆錄），另證人子○○亦證稱：投標時標單上只寫金額即可，不需
      要寫名字等語（見本院九十一年六月二十一日訊問筆錄），參以告訴人等均表
      示：並無證據可證明被告有偽造標單冒標之行為等語（見本院九十一年七月三
      十日審判筆錄），綜上所述，並無證據證明被告庚○○於冒標時有在標單上偽
      造被冒標會員姓名之偽造私文書犯行，核諸前開說明，即無從認定被告庚○○
      有行使偽造私文書犯行。
（三）綜上而論，此部分之犯罪事實均屬無從證明，然公訴人既認其此部分犯行與前
      開論罪科刑部分，分別有連續犯、牽連犯之裁判上一罪關係，爰均不另為無罪
      之諭知。
貳、無罪部分：
一、公訴意旨另以：被告丁○○與其父、母即被告丙○○、庚○○亦共同基於意圖為
    自己不法所有之概括犯意聯絡，由被告庚○○擔任會首而於右揭時地冒標附表一
    、二所示之互助會以詐取會款，因認被告丁○○亦涉有詐欺取財罪與行使偽造私
    文書罪嫌云云。
二、按犯罪事實應依證據認定之，無證據不得認定其犯罪事實；復不能證明被告犯罪
    者，應諭知無罪之判決，刑事訴訟法第一百五十四條、第三百零一條第一項分別
    定有明文。次按認定不利於被告之事實，須依積極證據，苟積極證據不足為不利
    於被告事實之認定，即應為有利於被告之認定，更不必有何有利之證據，又無論
    直接證據或間接證據，其為訴訟上證明，須於通常一般人均不致於有所懷疑，而
    得確信其為真實之程度者，始得據之為有罪之認定，倘其證明尚未達此一程度，
    而有合理性懷疑之存在時，即無從為有罪之認定，最高法院分別著有三十年上字
    第八一六號及七十六年台上字第四九八六號判例足資參照。
三、公訴意旨認被告丁○○涉犯上開罪嫌，無非以會單上載有被告丁○○之名字，且
    告訴人等指訴被告丁○○曾向其等收過會款等情，資為論罪依據。
四、訊據被告丁○○堅決否認涉有上開犯行，辯稱：我當時在當兵，對於互助會的事
    並不知情，亦不知有冒標情形等語。經查：
（一）公訴人認被告丙○○、庚○○於附表一、二之互助會中涉有偽造標單之行使為
      造私文書犯嫌，並於附表二所示互助會中有冒標之詐欺犯嫌一節，業經本院審
      理後認屬無從證明，已如前述，準此，被告丁○○之此部分犯行亦屬無從證明
      ，茲不再贅論，合先敘明。
（二）又查，被告丁○○於八十五年十二月十七日起入營服役，至八十七年十二月十
      七日服役期滿退伍等情，有其陸海空軍士官退伍令影本一紙在卷可憑，堪信為
      真實。準此，被告庚○○、丙○○召集附表一編號二及附表二所示互助會之時
      ，被告丁○○均在營服役中，而於附表一編號一互助會起會時，被告丁○○年
      僅十八歲，衡情應尚無獨立經濟謀生能力，從而尚難認其有親自參與互助會之
      事實，況父母以兒女名義從事各項經濟投資之情形，所在多有，是以被告丙○○、庚○○辯稱：是為了替小孩子存錢，才以「盈宏」名義跟會等語，即非無
      據，尚難僅因系爭會單上載有被告丁○○之名字即遽認其涉有共同詐欺犯行。
（二）衡諸被告丁○○身為被告丙○○、庚○○之子，代為處理簡單之日常生活事務
      原屬人情之常，且被告庚○○並非於每一次投標時均有冒標，其他互助會員實
      亦曾確實得標，從而被告丁○○縱曾代替其父母向告訴人收取會款，告訴人既
      無法確定該次所收取者即為被告庚○○、丙○○冒標所得之會款，又豈能確認
      被告丁○○當時知悉其父母有冒標之情？從而，在無其他佐證足以證明之情形
      下，尚難僅憑告訴人指訴其曾收過會款之情遽認被告丁○○有與被告丙○○、
      庚○○共同詐欺之犯行。
綜上所述，並無積極證據足認被告丁○○確有公訴人所指之犯行，揆諸前揭說明，不
能證明其犯罪，依法應諭知無罪之判決。
參、據上論斷，應依刑事訴訟法第二百九十九條第一項前段、第三百零一條第一項前
    段，刑法第二十八條、第五十六條、第三百三十九條第一項、罰金罰鍰提高標準
    條例第一條前段，判決如主文。
中      華      民      國      九十一    年      八      月    十三    日
                                  臺灣高雄地方法院刑事第六庭
                                      法  官  周玉群
右正本證明與原本無異。
如不服本判決，應於判決送達後十日內，向本院提出上訴狀。
                                書記官    陳瓊芳
中      華      民      國      九十一    年      八      月    十四    日
附表一（止會日期：均為八十八年農曆十月二十七日）：
┌─┬─────┬──────┬──┬─────┬────────────┐
│編│起迄時間  │會數與開會日│每會│冒標時間  │冒標次數                │
│號│（農曆）  │            │金額│（農曆）  │                        │
├─┼─────┼──────┼──┼─────┼────────────┤
│一│85.06.10至│86會        │五千│85.06.10至│止會時應餘二會，然庚○○│
│  │88.11.25  │每月十日、二│    │88.10.27間│自承至少尚有十七個活會，│
│  │(87年閏五 │十五日      │    │之不詳時間│因而其至少冒標十五會    │
│  │月)       │被告參加三會│    │          │                        │
├─┼─────┼──────┼──┼─────┼────────────┤
│二│86.04.02至│80會        │五千│86.04.02至│止會時應餘十六會，然曾美│
│  │89.06.16  │每月初二、十│    │88.10.27間│鶯自承至少尚有二十五個活│
│  │          │六日        │    │之不詳時間│會，因而其至少冒標九會  │
│  │          │被告參加五會│    │          │                        │
└─┴─────┴──────┴──┴─────┴────────────┘
附表二（止會日期：均為八十八年農曆十月二十七日）：
┌──┬───────────┬──┬──────────┬────┐
│編號│起迄時間（農曆）      │會數│開會日              │每會金額│
├──┼───────────┼──┼──────────┼────┤
│一  │87.03.12至90.07.26    │86會│每月十二日、二十六日│五千元  │
├──┼───────────┼──┼──────────┼────┤
│二  │87.09.03至90.04.17    │66會│每月初三、十七日    │五千元  │
│    │(九十年四月為閏四月)  │    │                    │        │
└──┴───────────┴──┴──────────┴────┘
附錄本案論罪科刑法條：
刑法第三百三十九條第一項：
  意圖為自己或第三人不法之所有，以詐術使人將本人或第三人之物交付者，處五年
  以下有期徒刑、拘役或科或併科一千元以下罰金。
